臺灣桃園地方法院刑事判決　　　　　　　 95年度易字第790號
公　訴　人　臺灣桃園地方法院檢察署檢察官
被　　　告　甲○○原名吳振芳.
上列被告因侵占案件，經檢察官提起公訴（九十五年度偵字第
九０二四號） ，本院判決如下：
    主  文
甲○○連續意圖為自己不法之所有，而侵占自己持有他人之物，
處有期徒刑貳年陸月。
    事  實
一、甲○○於民國八十八年間擔任桃園縣議會主任秘書，時因財
    團法人桃園縣私立怡德養護中心（下稱怡德養護中心）籌備
    處人員周東耀請求其協助辦理該中心之相關籌設事項，故而
    得知該中心正值募集資金，遂邀集當時擔任桃園縣議會議員
    之呂明美、李鎮楠、曾忠義等人投資參與設立怡德養護中心
    ，並先後於同年二月及四月間某日代為收受呂明美、李鎮楠
    各交付之投資款新臺幣（下同）二百萬元，另於同年二月間
    及四月十二日先後代為收受曾忠義所交付之面額二百萬元投
    資款支票一紙及合計面額三百萬元投資款支票共四紙，詎甲
    ○○未將上開代收之投資款共九百萬元交付予怡德養護中心
    ，竟意圖為自己不法之所有，並基於概括之犯意，自收齊上
    開投資款後某日起至同年年底某日止，將其代收後由其持有
    之前開投資款，連續多次予以侵占入己後挪作他用，前後共
    計侵占九百萬元。
二、案經怡德養護中心告發由臺灣桃園地方法院檢察署檢察官偵
    查起訴。
    理  由
一、訊據被告甲○○固不否認其確有向呂明美、李鎮楠、曾忠義
    收受共計九百萬元之投資款，並陸續自收款後至八十八年年
    底之間挪為他用，並未交付怡德養護中心之事實，惟矢口否
    認有何侵占上開款項之犯行，辯稱：伊向呂明美、李鎮楠、
    曾忠義收受投資款，即須向該三人負責，在怡德養護中心尚
    未完成設立之前，不可能將其等之投資款交給該中心，且事
    後伊有與怡德養護中心董事長楊敏盛達成協議，由楊敏盛概
    括承受前開三人之投資款，並使三名投資人順利擔任該中心
    董事，伊對於三名投資人之責任已盡，至於伊積欠楊敏盛之
    款項，則為伊與楊敏盛間之債權債務問題云云。經查：
  (一)被告向呂明美、李鎮楠、曾忠義收受怡德養護中心投資款共
    計九百萬元後，並未交付該中心，反挪用他處等情，業據被
    告坦承不諱（見本件偵查卷第七至八頁、本院九十五年七月
    七日準備程序筆錄及本院九十五年十二月二十一日審判筆錄
    ），且據證人呂明美、李鎮楠、曾忠義於本院審理中證述詳
    實（見本院九十五年九月二十八日及同年十二月七日審判筆
    錄），並有被告所立切結書三紙、曾忠義交付被告之面額二
    百萬元支票一紙、被告向曾忠義收受共計五百萬元投資款支
    票後所立之收據二紙等件影本在卷可憑。
  (二)被告固以上開情詞置辯，惟查證人呂明美、李鎮楠、曾忠義
    於交付前揭投資款時，均向被告明確表示各該款項係其等要
    投資於怡德養護中心之款項，且對於被告代收後私自挪用其
    等款項均不知情，亦不同意等情，此據證人呂明美、李鎮楠
    、曾忠義三人於本院審理時證述甚詳（見本院同上二次審判
    筆錄），足見證人三人係指定被告將投資款項轉交怡德養護
    中心，而非交付被告任意從事理財經營，被告自不得未經證
    人三人之同意，擅自決定於收款後暫緩將投資款交付怡德養
    護中心，甚至先行挪用他處；參以怡德養護中心於八十八年
    八月十九日業經主管機關許可設立，有該中心法人登記證書
    在卷可按，倘被告係為維護上開三名證人之投資權益，而暫
    時保管投資款，亦應於怡德養護中心完成設立程序時，隨即
    將投資款轉交怡德養護中心，然被告非但未於該中心設立登
    記時立刻交付投資款，甚至於該中心設立登記後，將前開投
    資款項挪用淨盡，經該中心人員多方催促之下，迄今僅於九
    十年四月三十日及九十三年八月三十日各交付怡德養護中心
    一百萬元及四十二萬元，此據證人周東耀及證人即怡德養護
    中心附設長期照護中心會計人員徐文綺結證屬實（見本院九
    十五年九月二十八日審判筆錄），並有匯款單一件在卷可稽
    ，益徵被告辯稱其係為保障三名投資人權利，始未立刻轉交
    投資款云云，顯屬臨訟卸責之詞，委無可採，而被告未經同
    意，擅自將證人呂明美、李鎮楠、曾忠義三人所交付而應轉
    交予怡德養護中心之投資款挪為私用，其意圖為自己不法之
    所有而予以侵占入己之情，彰彰甚明。至於怡德養護中心董
    事長楊敏盛於八十八年八月間，因發現呂明美、李鎮楠、曾
    忠義三人之投資款未入帳，故主動邀集三人協調，同意承認
    三人之投資，並給予三人董事席位部分，雖據證人呂明美、
    曾忠義、李鎮楠、周東耀證述詳實（見上開本院同上二次審
    判筆錄），惟此部分核屬怡德養護中心為使設立程序順利完
    成，乃與該三名投資人間就民事關係之協議，自不能解釋為
    被告已達成三名投資人所委託之轉交投資款責任，況被告於
    八十八年十一月十日簽具前揭切結書承諾於同年十二月十日
    前將三名投資人之投資款全數交付怡德養護中心一節觀之，
    更可見被告始終擔負應轉交本件投資款予怡德養護中心之責
    任，其於切結承諾之日期屆至，仍未轉交分文，益見被告不
    法所有之侵占意圖，情極灼然。綜上，被告上開所辯，尚非
    可採，本件事證明確，被告侵占犯行堪予認定。
二、按本件被告行為後，刑法部分條文業經修正公布，並於九十
    五年七月一日施行（修正後刑法以下稱新法，修正前刑法以
    下稱舊法）。刑法第二條第一項之規定，係規範行為後法律
    變更所生新舊法律比較適用之準據法，於修正後刑法施行後
    ，應適用新法第二條第一項規定之從舊從輕之原則為比較，
    適用最有利於行為人之法律。查本件被告行為後，相關刑法
    規定變更如下：
    (一)關於法定罰金刑最低度部分，舊法第三十三條第五款規定
      為銀元一元（並依罰金罰鍰提高標準條例第一條前段規定
      提高十倍後，折算為新臺幣三十元）以上，新法第三十三
      條第五款則修正為新臺幣一千元以上，以百元計算。
    (二)關於連續犯部分，舊法第五十六條規定：「連續數行為而
      犯同一之罪名者，以一罪論。但得加重其刑至二分之一。
      」新法中業經刪除，意即新法就數犯罪行為所成立之數罪
      名，原則係採分論併罰之方式處斷。
    (三)經綜合比較，就罰金刑最低度部分，舊法金額較低，對被
      告較有利，連續犯修正部分，舊法以一罪論，自較新法數
      罪分論併罰為有利。綜上所述，舊法之規定對於被告較為
      有利，上開修正部分自應依新法第二條第一項前段之規定
      ，適用舊法之規定論處。至於普通侵占罪法定罰金刑之貨
      幣單位及數額，依修正後刑法施行法第一條之一第一項、
      第二項前段規定修正貨幣單位為新臺幣，數額則提高為三
      十倍，與修正前之貨幣單位以銀元計算，並依罰金罰鍰提
      高標準條例第一條前段之規定就其原定數額提高十倍後，
      再將銀元換算為新臺幣之比較結果，修正前後本罪法定罰
      金刑之最高度輕重相同，自無有利、不利之情形，即無比
      較適用之問題，尚非刑法第二條第一項所指之法律變更，
      應依一般法律適用原則，適用裁判時法（最高法院九十五
      年十一月七日刑事庭會議決議參照），附此敘明。
三、核被告所為，係犯刑法第三百三十五條第一項之普通侵占罪
    。被告先後多次犯行，時間緊接，手法相同，又觸犯構成要
    件相同之罪，顯係基於概括犯意為之，為連續犯，應依舊法
    第五十六條之規定論以一罪，並加重其刑。爰審酌被告身為
    桃園縣議會主任秘書，屬高級知識份子，並具有相當社經地
    位，竟利用縣議員信任其職務及人格之機會，侵占金額高達
    九百萬元之投資款，挪為私用，犯罪情節堪稱重大，事後怡
    德養護中心固因尊重其社經地位，多方給予彌補機會，未立
    時追訴其法律責任，然被告竟恃寵而驕，一再拖延，迄今已
    過七年有餘，僅返還其中一百四十二萬元，甚至俟怡德養護
    中心因不甘虧損，出面告發後，仍於訴訟中大言不慚其對於
    怡德養護中心籌備設立之貢獻，及對於三名投資人權益之保
    障，企圖合理化其犯罪行為，顯見其對於本件所為全無悔意
    ，犯後態度實屬惡劣等一切情狀，量處如主文所示之刑。
據上論斷，依刑事訴訟法第二百九十九條第一項前段，修正後刑
法第二條第一項前段，刑法第三百三十五條第一項，修正前刑法
第五十六條，刑法施行法第一條之一第一項、第二項前段，判決
如主文。
本案經檢察官蔡宜均到庭執行職務。
中　　華　　民　　國　　96　　年　　1 　　月　　11　　日
                  刑事第八庭    審判長法　官　曾家貽
                                      法  官  吳為平
                                      法  官  袁雪華
上正本證明與原本無異。
如不服本判決，應於判決送達後10日內向本院提出上訴狀（應附
繕本），上訴於臺灣高等法院。
                                      書記官  邱仲騏
中　　華　　民　　國　　96　　年　　1 　　月　　11　　日
附錄本案論罪科刑之法條：
 中華民國刑法第335條
（普通侵占罪）
意圖為自己或第三人不法之所有，而侵占自己持有他人之物者，
處 5 年以下有期徒刑、拘役或科或併科 1 千元以下罰金。
